【裁判字號】    97,勞上易,55
【裁判日期】    970930
【裁判案由】    履行契約
【裁判全文】
臺灣高等法院民事判決                97年度勞上易字第55號
上  訴  人  甲○○
被上訴人    頡陞有限公司
法定代理人  乙○○
上列當事人間請求履行契約事件，上訴人對於中華民國97年3月
18日臺灣台北地方法院96年度勞訴字第140號第一審判決提起上
訴，本院於97年9月9日言詞辯論終結，判決如下：
    主      文
上訴駁回。
第二審訴訟費用新台幣壹仟伍佰元由上訴人負擔。
    事實及理由
一、被上訴人主張：上訴人自民國（下同）94年7月19日起任職
    於被上訴人公司擔任業務主任，負責銷售業務，並於翌(20
    )日簽立員工保證契約書（下稱系爭保證契約）。詎上訴人
    於任職被上訴人公司期間，竟為訴外人東華擦拭材股份有限
    公司（下稱東華公司）之利益，銷售該公司之產品予被上訴
    人之客戶，嗣於95年1月3日離職後，復於1年內至東華公司
    任職，顯已違反系爭保證契約關於競業禁止之約定，被上訴
    人曾數度催告上訴人停止上開競業行為，然未獲置理，爰依
    系爭保證契約第9條約定，請求上訴人賠償新台幣（下同）
    666,860元，並加付法定遲延利息等語。原審為被上訴人一
    部勝訴、一部敗訴之判決，判命上訴人應給付被上訴人66,
    686元，及自96年6月7日起至清償日止，按年息5%計算之利
    息，並駁回被上訴人其餘請求。被上訴人就其敗訴部分未提
    起上訴，對於上訴人之上訴則聲明駁回上訴。
二、上訴人則以：系爭保證契約共有3頁，均未蓋騎縫章，而其
    中第2頁僅列載第9條及第10條條款，其後即為空白，而兩造
    簽署欄則單獨置於第3頁，顯見系爭保證契約第9條條款係事
    後始增列。又東華公司之產品與被上訴人之產品差距極大，
    上訴人自被上訴人公司離職後至東華公司工作非屬競業行為
    。況系爭保證契約第9條約定係單方加重上訴人之責任，其
    約定顯失公平，應屬無效。退步言之，如認上訴人應賠償被
    上訴人所受之損害，被上訴人請求上訴人給付離職時月薪20
    倍之違約金，亦屬過高等語，資為抗辯。原審為上訴人一部
    勝訴、一部敗訴之判決（詳如前述），上訴人就其敗訴部分
    不服，提起上訴，聲明：(一)原判決關於不利於上訴人部分廢
    棄。(二)上開廢棄部分，被上訴人在第一審之訴駁回。
三、經查被上訴人主張上訴人自94年7月19日起任職於被上訴人
    公司擔任業務主任，負責銷售業務，嗣於95年1月3日離職後
    未逾1年即至東華公司任職等情，為上訴人所不爭執，堪信
    為真實。
四、被上訴人主張上訴人至東華公司任職，違反系爭保證契約關
    於競業禁止之約定，依約應賠償離職時月薪20倍等情，為上
    訴人所否認，並以前詞置辯。經查：
  (一)被上訴人主張上訴人於94年7月20日簽立系爭保證契約，並
    提出該契約為證（見原法院96年度店調字第113號卷第4至6
    頁，原本附於本院卷第22頁證物袋內）。查上訴人確有於系
    爭保證契約第3頁簽名，此為上訴人所自認（見原審卷第12
    頁、本院卷第21頁反面）；又系爭保證契約含10條約定條款
    ，合計3頁，其中第2頁僅列載第9條及第10條條款，其後篇
    幅均為空白，第3頁則為簽名頁，該契約書雖未蓋用騎縫章
    ，然並無打洞及訂書針拆過重新裝訂之痕跡，亦無文字模糊
    不清等情事，業經原審當庭勘驗無訛（見原審卷第17頁），
    並有該契約原本可按，依其情形，難認系爭保證契約有經拆
    卸而重新裝訂之情事。又據證人周宏仁在原審到場證稱：「
    我曾於原告公司（即被上訴人）任職，擔任產品銷售業務…
    我於93年任職於原告（公司），被告（即上訴人）是94年任
    職，我是在95年4月離職，被告比我晚離職，被告是業務課
    長，負責業務…公司會和員工簽保密條款，就是要保密客戶
    的資料等等，原告所簽的員工保證契約書共10條3張紙，我
    也有簽過，是剛任職的時候簽的，只有一份簽完後交給公司
    」等語（見原審卷第26頁），足證被上訴人所提供予新進員
    工簽署之員工保證契約書原即包含10條約定條款，合計3頁
    。此外，上訴人復無法證明被上訴人於上訴人簽立系爭保證
    契約後，有抽換該契約書第2頁之情事，是上訴人徒以系爭
    保證契約未蓋用騎縫章及其中第2頁有空白篇幅等情，即認
    該契約第2張所列第9條條款係被上訴人事後增列云云，顯屬
    無據，並不足取。
  (二)系爭保證契約上未蓋用被上訴人公司及負責人印章，有該契
    約書可稽（見原法院96年度店調字第113號卷第6頁），且為
    被上訴人所不爭執。惟查系爭保證契約既係由被上訴人擬定
    約定條款後交由上訴人簽署，則於上訴人簽署完成時，堪認
    兩造就該契約約定內容已達成意思表示合致，該契約即已成
    立，是系爭保證契約上雖未蓋用被上訴人公司及負責人印章
    ，然對該契約之效力不生影響。是上訴人執此主張系爭保證
    契約不合法，亦屬無據。
  (三)系爭保證契約第8條約定：「乙方 (指上訴人）同意於受僱
    期間內，不得直接或間接從事與甲方 (指被上訴人）產品研
    發、營業利益及業務相關或相似之工作、投資、兼職或其他
    與甲方利益衝突之任何行為」（見原法院96年度店調字第11
    3號卷第4頁）；又第9條約定：「乙方於離職後二年內，非
    經甲方事前同意，在台灣地區，仍應繼續遵守本條款之規定
    。乙方違反上述規定而為競業行為者，則需賠償離職時二十
    倍之月薪」（見同卷第5頁），則依此約定，上訴人自任職
    於被上訴人公司起至離職屆滿2年止，對被上訴人負有競業
    禁止之義務。又按受僱人有忠於其職責之義務，於僱用期間
    非得僱用人之允許，固不得為自己或第三人辦理同類之營業
    事務，惟為免受僱人因知悉前僱用人之營業資料而作不公平
    之競爭，雙方得事先約定於受僱人離職後，在特定期間內不
    得從事與僱用人相同或類似之行業，以免有不公平之競爭，
    若此競業禁止之約定期間、內容為合理時，與憲法工作權之
    保障無違。查被上訴人惟恐上訴人離職後洩漏其營業秘密，
    而於上訴人任職之初要求上訴人書立系爭保證契約，約定於
    受僱期間及離職後2年內不得從事與被上訴競業之行為，如
    有違反應負損害賠償責任，此項競業禁止所約定之內容及期
    間尚屬合理，且經上訴人簽署同意，依前揭說明，自與憲法
    保障人民工作權之精神不相違背，亦未違反其他強制規定，
    且與公共秩序無關，是此項約定應屬有效。上訴人主張此項
    競業禁止之約定屬單方加重上訴人之責任，應屬無效云云，
    亦不足取。
  (四)查被上訴人登記之營業項目為：靜電防護及消除工程業、
    電器批發業、電器零售業、電子材料批發業、電子
    材料零售業、其他批發業 (工業安全衛生防護用品、無塵
    室用品、靜電防護設備）、其他零售業 (工業安全衛生防
    護用品、無塵室用品、靜電防護設備、國際貿易業等；東
    華公司登記之營業項目為：不織布業、布疋、衣著、鞋
    、帽、傘、服飾品批發業（限工廠產品)、布疋、衣著、
    鞋、帽、傘、服飾品零售業（限工廠產品)、加工紙製造
    業、日常用品零售業（限工廠產品）、日常用品批發業
    （限工廠產品），有營利事業登記公示資料查詢明細可稽（
    見本院卷第23、24頁）；而據證人周宏仁證稱：「我曾於原
    告公司（指被上訴人）任職，擔任產品銷售業務，賣無塵室
    耗材例如電子業用、醫院用的手套、衣服、鞋子…我們不是
    獨家販賣，有的是進口的，有的是本地出產的，原告公司主
    要是賣手套，大約占60%或70%，擦拭紙大約占10%，東華擦
    拭股份有限公司主要是賣擦拭紙、口罩…」等語（見原審卷
    第26頁），足證東華公司部分營業項目與被上訴人相同，而
    互有業務競爭關係；而上訴人亦自認其至東華公司任職係從
    事相同行業（見原審卷第12頁反面、29頁），是被上訴人據
    以主張上訴人於離職後未滿2年即至東華公司任職，已違反
    系爭保證契約所定上開競業禁止約定，自屬有據。
  (五)按約定之違約金過高者，法院得減至相當之數額，民法第
    252條定有明文。所謂相當之數額，應依一般客觀事實、社
    會經濟狀況及當事人所受損害等情形以為酌定標準。查上訴
    人於離職未滿2年即至與被上訴人具有業務競爭關係之東華
    公司任職，違反系爭保證契約第9條競業禁止之約定，已如
    前述，是被上訴人自得依該約定請求上訴人賠償離職時月薪
    20倍之違約金。惟查上訴人自94年7月19日起至96年1月3日
    止任職於被上訴人公司期間，其薪資總額為634,966元，其
    離職時之月薪為33,343元，此有薪資表可證（見原法院96年
    度店調字第113號卷第11頁），且為上訴人所不爭執（見原
    審卷第17頁）；又上訴人任職被上訴人公司期間，僅負責銷
    售業務，已如前述，是上訴人固因職務關係而知悉被上訴人
    之客戶名單，然尚無法得知被上訴人之進貨來源、進貨價格
    等營業秘密，另據證人周宏仁證稱：就無塵室耗材之銷售業
    務，在台北即有10家以上之廠商在經營等語（見原審卷第26
    頁反面），且東華公司亦僅部分營業項目與被上訴人具競爭
    關係，是本院斟酌上訴人違約程度及被上訴人因此所受損害
    等情狀，認被上訴人請求上訴人給付離職時月薪20倍即666,
    860元之違約金尚屬過高，應減至66,686元為適當。
五、綜上所述，被上訴人依系爭保證契約之約定，請求上訴人給
    付66,686元，及自起訴狀繕本送達翌日即96年6月7日（見原
    法院96年度店調字第113號卷第14頁）起至清償日止，按年
    息5%計算之利息，為有理由。從而，原審就此部分為上訴人
    敗訴之判決，核無違誤，上訴意旨指摘原判決此部分為不當
    ，求予廢棄改判，為無理由，應予駁回。
六、至兩造其餘之攻擊或防禦方法及未經援用之證據，經本院斟
    酌後，認為均不足以影響本判決之結果，自無逐一詳予論駁
    之必要，併此敘明。
七、據上論結，本件上訴為無理由，依民事訴訟法第449條第1項
    、第78條，判決如主文。
中    華    民    國    97   年      9     月    30   日
                    勞工法庭
                        審判長法  官  張劍男
                              法  官  翁昭蓉
                              法  官  彭昭芬
正本係照原本作成。
不得上訴。
中    華    民    國    97    年    9     月    30    日
                              書記官  丁華平


司法院資訊處製作；財團法人民間司法改革基金會備份。
